【裁判字號】    90,台上,7534
【裁判日期】    901213
【裁判案由】    業務過失致人於死
【裁判全文】
最高法院刑事判決                                九十年度台上字第七五三四號
    上  訴  人  甲○○
右上訴人因業務過失致人於死案件，不服臺灣高等法院中華民國八十八年九月十五日
第二審判決（八十八年度交上訴字第七八號，起訴案號：臺灣板橋地方法院檢察署八
十七年度偵字第二二○二四號），提起上訴，本院判決如左：
    主  文
原判決撤銷，發回臺灣高等法院。
    理  由
本件原判決認定上訴人甲○○於民國七十七年間，曾因過失致人於死案件，經臺灣高
雄地方法院判處有期徒刑九月，緩刑三年，於七十七年七月四日判決確定；復於八十
四年二月間，因妨害自由案件，經臺灣板橋地方法院判處有期徒刑三月，如易科罰金
以三百元折算一日確定，於同年十月三日易科罰金執行完畢。嗣為岷順交通有限公司
砂石車司機，為從事駕駛業務之人，於八十七年九月二十六日，駕駛車牌號碼ＨＪ－
一○三號砂石車，在台北火車站開挖工程工作完畢，於同日上午五時二十分許，駕駛
上開車輛沿臺北縣板橋市○○路，從板橋市往土城市方向行駛，行經板橋市○○路○
段一五三巷四六弄四四之三號前，應注意車前狀況及兩車併行之間隔，並隨時採取必
要之安全措施，且在市區道路行駛，時速不得超過四十公里，而依當時情形又無不能
注意之情事，竟疏未注意鍾明池騎乘車牌號碼ＫＥＨ─六二二號重機車同向在前行駛
，仍以時速七十公里之高速超車，致間隔及距離均估計錯誤，而使其駕駛之砂石車右
前側接連撞擊鍾明池之重機車，致鍾明池彈落地上，造成顱內出血當場死亡等情。因
而維持第一審法院論處上訴人從事業務之人，因業務上之過失致人於死（累犯）罪刑
（處有期徒刑二年）之判決，駁回上訴人在第二審之上訴，固非無見。
惟查：（一）審理事實之法院，對於案內與認定事實、適用法律、罪名成立與否有關
之一切證據，除認為不必要者外，均應詳為調查，然後基於調查所得之心證以為判斷
之基礎；苟與認事用法有重要關係，在客觀上認為應行調查之證據，又非不易調查或
不能調查，而未依法加以調查，率予判決者，即有刑事訴訟法第三百七十九條第十款
規定應於審判期日調查之證據未予調查之違法。茲查原判決係依憑上訴人所駕砂石車
右方腳踏板中間發現之新裂痕與被害人鍾明池重機車左側把手及車身數道擦痕高度約
略相同等證據，認定確係上訴人駕駛上開砂石車與鍾明池騎乘之重機車發生擦撞。惟
依卷附車輛照片及檢察官勘驗筆錄之所載，上訴人駕駛之砂石車右前車門下方有上、
下腳踏板，其中上層之腳踏板並未損壞，下層之腳踏板則有多處斷裂（見相驗卷第十
五頁、第三四頁背面），證人翁木塗在第一審復證稱：「（問：提示相驗卷第十五頁
至第十七頁之相片，車右前方的腳踏板是否你之前就撞的﹖）在之前中和工地時就壞
了三分之二，本來不是如此，是被警察折斷後才照的」（見第一審卷第四二頁背面）
。上訴人在原審乃辯稱檢察官勘驗系爭砂石車時，會同之刑警當場將已損壞三分之二
之腳踏板拉開斷裂，以便照相，始產生檢察官勘驗筆錄所載下層腳踏板多處斷裂之情
形，並聲請傳訊勘驗時負責照相之員警為證（見原審卷第四二頁），則系爭砂石車右
前門下方之下層腳踏板究係如何斷裂，攸關可否據該腳踏板斷裂之痕跡，為不利於上
訴人之認定，自有詳加查證根究明白之必要，原判決對此證據未加調查，於理由內復
未說明無調查必要之理由，有理由不備及調查未盡之違法。又上訴人在原審一再以：
「本案證人並非直接確認被告（即上訴人）所駕之砂石車肇事，而係先指證同一型式
、顏色之大貨車（即陳宗霖），嗣陳宗霖到案做筆錄後，始再由陳宗霖指證翁木塗，
再指出被告，如此輾轉之指證，顯證證人最初之指證並非明確」（見原審卷第四三頁
），質疑證人陳忠榮之指證。而陳忠榮於警訊中復證稱：系爭車禍發生時，其駕駛之
小客車內尚有乘客陳葉美花、陳忠勇、陳忠雄等人一同目睹鍾明池騎乘之機車遭砂石
車撞擊之情形（見相驗卷第四頁），則證人陳忠榮最初指認之肇事車輛是否係陳宗霖
駕駛之砂石車﹖若是，何以如此﹖又陳忠榮駕車尾隨肇事車輛時，該肇事車輛曾否離
開其視線﹖其有無誤認之可能﹖關乎上訴人是否涉犯本件業務過失致人於死罪名，自
應傳訊最初陪同證人陳忠榮指認肇事車輛之員警及在場目擊證人陳葉美花、陳忠勇、
陳忠雄等人查證明白。上訴人於原審亦聲請傳訊證人陳葉美花、陳忠勇、陳忠雄等人
作證，原審就此等與認定事實、適用法律確有重要關係，又非不易調查或不能調查之
證據，未踐行調查程序，即以本件事證明確，逕於判決理由內敘明此等證據核無調查
之必要，自仍有應於審判期日調查之證據未予調查之違法。（二）有罪之判決書，應
記載認定犯罪事實所憑之證據及其認定之理由，刑事訴訟法第三百十條第一款定有明
文，是認定事實所憑之證據，須確實存在，倘判決書內記載之證據，與卷內筆錄或證
物之內容不相適合，則其判決之根據，實際上並不存在，自屬採證違法。原判決係以
上訴人駕駛之砂石車右前方腳踏板中間發現新裂痕、右前方保險桿有烤漆脫落之車損
，與被害人鍾明池之重機車左側把手與車身數道擦痕高度約略相符等證據資料，說明
證人陳忠榮之證述，應堪採信。然依卷附砂石車照片及檢察官勘驗筆錄之記載，系爭
砂石車發生斷裂現象之腳踏板係右前方下層之腳踏板、刮痕之結構體距離地面約六十
公分。則依上訴人於原審提出照片觀察（見原審卷第二六頁），該腳踏板及車輛右前
方保險桿上刮痕之高度，顯低於機車左側之手把，原判決上開理由說明，與上引卷內
筆錄之記載及照片之內容，不相符合，實情如何，有待查明。以上，或係上訴意旨所
指摘，或為本院得依職權調查之事項，應認原判決有撤銷發回更審之原因。
據上論結，應依刑事訴訟法第三百九十七條、第四百零一條，判決如主文。
中      華      民      國     九十     年     十二     月     十三     日
                              最高法院刑事第一庭
                                  審判長法官  施  文  仁
                                        法官  林  永  茂
                                        法官  蕭  仰  歸
                                        法官  花  滿  堂
                                        法官  陳  世  淙
      右正本證明與原本無異
                                              書  記  官
中      華      民      國     九十     年     十二     月     十九     日


司法院資訊處製作；財團法人民間司法改革基金會備份。
